【裁判字號】    98,訴,2546
【裁判日期】    991227
【裁判案由】    清償借款
【裁判全文】
臺灣臺中地方法院民事判決  98年度訴字第2546號
原      告  吳永場
被      告  李美儀即李安然
上列當事人間請求清償借款事件，本院於民國99年12月13日言詞
辯論終結，判決如下：
    主    文
被告應給付原告新臺幣壹拾參萬元，及自民國98年8月31日起至
清償日止按週年利率5%計算之利息。
原告其餘之訴駁回。
訴訟費用由被告負擔10分之1，餘由原告負擔。
本判決原告勝訴部分得假執行。但被告如以新臺幣拾參萬元為原
告供擔保後，得免為假執行。
    事實及理由
壹、按訴狀送達後，原告不得將原訴變更或追加他訴，但上開規
    定於擴張或減縮應受判決事項之聲明者無礙，民事訴訟法第
    255條第1項第3款定有明文。本件原告起訴時原聲明求為：
    「被告應給付原告新台幣180萬元，及自民國98年9月10日起
    至清償日止按年利率5%計算之利息。」之判決，嗣於訴狀送
    達後，變更其聲明求為：「被告應給付原告180萬元，及自
    98 年8月31日起至清償日止按年利率5%計算之利息。」之判
    決，核原告上開聲明之變更，係屬擴張應受判決事項之聲明
    ，與上開規定無違，應予准許，先予敘明。
貳、原告起訴主張略以：原告與被告之配偶陳燕輝為朋友，陳燕
    輝生前積欠原告會款新台幣（下同）20萬元，民國（下同）
    92年間陳燕輝去世後，兩造因互助會會款之收取而認識後，
    被告自93年間起被告即以資金週轉、欲將其所有坐落台中市
    ○○街之房屋出售予原告等理由，陸續向原告借貸金錢，先
    後共向原告借款達160萬元，被告並因而簽發面額合計180萬
    元之本票交付原告，如被告未積欠原告180萬元債務，何以
    願簽發本票交付原告？兩造借款當時均未簽立字據，有關借
    款之交付，除其中12萬元以支票交付被告外，其餘均以現金
    交付被告，且交付借款時雖均無第三人在場，以致原告無法
    舉證，然依被告所提出、日期為93年10月11日之字據即可知
    被告於該日至少積欠原告110萬元，且被告於該日交付原告
    之妻童春桂之24萬4千元，實際上係因童春桂聽聞原告在電
    話中向被告催討債務心生不快，原告擔心兩造之婚外情東窗
    事發，故將原告所收取之工程款交付被告，讓被告持以交付
    童春桂，以求息事寧人，其後被告陸續匯交原告所經營之永
    春發工業社之款項，亦係均係由原告提供資金讓其匯款，被
    告並無清償之事實。又兩造間系爭借款雖均未約定清償期限
    、利息，然被告事後曾承諾於95年9月清償，詎屆期並未清
    償，爰依消費借貸之法律關係提起本件訴訟等語。並聲明：
    被告應給付原告180萬元，及自98年8月31日起至清償日止按
    年利率5%計算之利息。
參、被告則以：被告確實積欠原告會款20萬元，此係因被告之配
    偶陳燕輝於92年8月19日因病逝世後，被告依陳燕輝遺留之
    互助會單內容，得悉陳燕輝生前積欠原告互助會款約20萬元
    。又陳燕輝生前經營電鍍工廠，與原告所經營之永春發工業
    社有業務往來，陳燕輝逝世後，原告雖出而對被告表示陳燕
    輝有積欠原告上揭會款之事實，然並無催討之表示，且原告
    自此後即時常藉故關懷被告母子生活，並一再對被告表示如
    遇困難願予協助等溫情言語，而陳燕輝去世後，電鍍工廠之
    業務由被告承接，因而續與原告有所往來。93年間被告陸續
    向原告借貸金錢使用，但借貸金額只有42萬元，加上積欠原
    告之會款，合計金額為62萬元，而被告嗣後於93年、94年間
    曾多次清償借款，計已清償49萬元，故被告尚欠原告之債務
    金額應為13萬元。至原告持有被告所簽發、面額各10萬元之
    本票11紙，係原告於93年間某不詳時日，約被告在台中市○
    ○路與樂業路口見面，並強迫被告進入原告所駕駛車牌號碼
    M2-16825號貨車內，經百般凌虐威嚇、逼迫被告所簽下，當
    時被告曾詢問為何逼迫簽發本票，原告答稱因被告配偶陳燕
    輝生前有積欠原告債務，簽寫本票只是為了要取信原告太太
    ，且本票未押日期無效，不會影響被告經濟壓力，由於不符
    被告所知陳燕輝生前積欠原告之債務金額，被告本來拒絕簽
    發本票，無奈原告當時竟以「若不簽寫本票就不准被告下車
    」等語，被告不得已方簽下11張本票，故而，被告事後乃對
    原告提起刑事告訴，而原告於刑事案件警詢時曾表示不向被
    告債務之清償責任，原告自不得再請求被告清償債務等語，
    資為抗辯。並聲明：(一)原告之訴駁回。(二)如受不利之判決，
    願供擔保免為假執行。
肆、法院之判斷：
  一、按當事人主張之事實，經他造於準備書狀內或言詞辯論時
      或在受命法官、受託法官前自認者，無庸舉證。民事訴訟
      法第279條第1項定有明文。原告主張被告積欠原告會款20
      萬元未為清償，為被告所自認（見本院卷第42頁背面），
      自堪信為真正。
  二、原告主張被告自93年間起陸續向原告借款達160萬元等語
      ，被告雖自認有向原告借款之事實，惟抗辯借款金額僅有
      42萬元，且已陸續清償部分款項，目前僅欠原告13萬元，
      且原告前於婦幼隊詢問時曾表示不向被告請求清償等語。
      是本件兩造爭執之焦點乃為：(一)被告向原告借貸之金額為
      160萬元或42萬元？(二)被告曾否清償部分債務？(三)原告是
      否曾有免除被告債務之意思表示？
  三、次按當事人主張有利於己之事實者，就其事實有舉證之責
      任。民事訴訟法第277條前段定有明文。經查：
    (一)依民法第474條第1項「稱消費借貸者，謂當事人一方移轉
      金錢或其他代替物之所有權於他方，而約定他方以種類、
      品質、數量相同之物返還之契約。」之規定，所謂消費借
      貸者，於當事人間必本於借貸之意思合致，而有移轉金錢
      或其他代替物之所有權於他方之行為，始得當之，是倘當
      事人主張與他方有消費借貸關係存在者，自應就該借貸意
      思互相表示合致及借款業已交付之事實，負舉證之責任。
      原告主張兩造間借貸之金額為160萬元，被告則抗辯借款
      金額僅42萬元，是除經被告自認之借款42萬元外，依前開
      規定及說明，自應由原告就其餘118萬元（即逾42萬元部
      分）兩造間亦有消費借貸之合意、並原告確有交付該金額
      金錢之利己事實負舉證責任。查：
      (1)原告於本件審理中固就貸與被告金錢之時間、金額先陳
        稱：「被告向我借款160萬元，另外欠我會錢20萬元。
        被告是在93年4月25日跟我借壹張支票30萬元，因為票
        被告嫌票載發票日太久，所以在93年4月30日把票拿回
        來跟我換壹張我所簽發即期支面額8萬元及現金22萬元
        ，被告說95年9月份清償，這筆借款沒有算利息。後來
        被告又跟我說他的房子要被拍賣，陸續再跟我借錢，我
        在94年1月26日交付被告現金20萬元，94年2月4日我又
        交付給被告現金25萬元，94年3月18日交付被告現金12
        萬元，94年5月23日交付被告現金10萬元、94年6月16日
        交付被告現金10萬元，93年12月20日交付被告現金9萬
        元，94年4月12日交付被告現金20萬元，93年3月12日我
        去領現金30萬元，被告跟我說再借他錢共湊成160萬元
        ，所以93年3月12日那次給他錢不是30萬元，但我知道
        我總共借給被告160萬元，被告跟我借錢都沒有約定何
        時清償，也沒有約定利息。」等語（見本院卷第42頁至
        背面），然被告則僅否認向原告借款達160萬元，僅自
        認向原告借用42萬元，而原告迄未能就其確曾於上揭時
        日交付上開款項予原告，舉證以實其說，原告上開所述
        ，已難逕信。況依原告前開所述，其最後一次交付款項
        予被告以湊成160萬元整數之日期為93年3月12日，然93
        年3月12日乃原告前開所述之最早借款日期，此時既係
        被告首次向其借貸金錢，又豈有「被告跟我說再借他錢
        共湊成160萬元」之可能，原告陳述存有明顯瑕疵，其
        可信性已有可疑。而原告嗣復陳稱：「（法官問：被告
        第一次跟最後一次向你借錢是在何時？）第一次是93年
        4月30日，是借支票及現金，最後一次是98年4月中旬，
        借了二、三萬元。」等語（見本院卷第61頁至背面），
        原告前後關於借款時間、金額所述更相扞格，更難輕信
        ，原告既迄未能舉證證明確實於其所述各該時日交付上
        開金額於被告，則原告前開主張自無從逕信為真。
      (2)再原告雖另提出被告所簽發、面額各10萬元之本票13紙
        、面額20萬元之本票1紙及經被告簽名、上書「借支票1
        張參拾萬元正」之字據（見本院卷24頁），資為被告確
        向原告借款達160萬元之佐證，然按本票為文義證券及
        無因證券，本票上權利係依本票文義而發生，與其基礎
        之原因關係各自獨立，本據上權利之行使，不以其原因
        關係存在為前提，尚難因執有本票，即得證明其所主張
        之原因關係為存在，且交付票據之原因甚多，或為贈與
        、或為買賣、或為確保當事人間已存在之法律關係、或
        為消滅已存在之法律關係，非僅囿於金錢借貸一端而已
        ，故除別有證據外，僅為票據之簽發、授受或轉讓，自
        不足以證明其原因事實。被告既否認因向原告借款而簽
        發卷附之本票14紙、並否認有收到原告交付之款項，則
        在原告舉證證明被告確係因借款而簽發上開本票、暨原
        告確有交付本票所示之金錢予被告前，無從僅憑被告曾
        簽發本票即遽予認定被告有向原告借款達160萬元之事
        實。又被告雖於本院卷附24頁所示之字據上簽寫「借支
        票1張參拾萬元正」，惟原告自認被告於借票後將票拿
        回來換面額8萬元之支票及現金22萬元（見本院卷第42
        頁），被告就事後曾取得換票之面額8萬元支票（即本
        院卷第62頁之支票）雖不爭執，然否認有取得現金22
        萬元，則在原告舉證證明除面額8萬元支票外，另曾於
        換票時交付22萬元現金於被告前，亦無從遽認兩造間該
        次借款之金額確如上揭字據所示為30萬元。至原告另以
        日期為93年10月11日之字據資為被告於該日至少積欠原
        告110萬元之證據，然該字據係原告之配偶童春桂於取
        得被告清償債務時出具之收據，並非借據，已無從以之
        為認定兩造間借貸金額之證據，況依原告前開(1)所述，
        93年10月11日之前其僅先後於93年3月12日、4月30日分
        別借款予被告各乙次、且金額均未逾30萬元，該字據所
        載亦顯與原告主張之金額不符，從而，原告以該童春桂
        收款之字據作為被告向其借款至少110萬元之論據，亦
        不足採。
      (3)基上，原告既無法舉證證明兩造除有42萬元之借款債權
        債務關係外，兩造另有118萬元之消費借貸合意、並原
        告確有交付該金錢之事實，則原告主張被告向其借款合
        計達160萬元，即難信為真正，兩造間借款之金額應以
        被告自認42萬元為可採。從而，合計被告積欠原告之會
        款20萬元及借款42萬元後，堪認兩造間債務金額應為62
        萬元。
    (二)被告抗辯於93年、94年間陸續清償原告欠款49萬元，有被
      告提出之匯款申請書、及原告配偶童春桂93年10月11日出
      具之收據附卷可稽，原告雖不否認收到上開款項，惟主張
      上開款項均係由原告提供資金以供被告清償、匯款之用，
      然此為被告所否認。按原告既主張由其提供資金予被告，
      再由被告以現金交付或匯款方式佯裝清償債務，即應由原
      告就其有提供資金一事負舉證責任，然原告就此利己事實
      並未舉證以實其說，不足採信。從而，被告抗辯其已清償
      49萬元，尚欠原告之債務金額為13萬元，委堪採信。
    (三)至被告另以原告在刑事性侵害案件婦幼隊詢問時曾表示他
      不會請求被告清償所欠款項等語，而抗辯原告已免除其債
      務清償責任，然此為原告所否認，經調閱臺灣臺中地方法
      院檢察署98年度偵字第23929號全卷（含該署98年度偵字
      第24652號卷、99年度偵續字第47號卷及臺中市警察局刑
      案偵查卷宗）查核之結果，原告於98年9月12日警詢中係
      稱：「（問：你與被害人發生性行為前，是否有承諾被害
      人欠你的錢不用還，而且還要照顧她的生活，被害人才跟
      你發生性行為，有無此事？）我有承諾要照顧她的生活，
      每個月2萬、3萬、5萬不等，看她的需求支付她的生活費
      ，但是欠我的新台幣壹佰捌拾萬元我太太知道這筆錢，我
      有要她歸還。」等語（見臺中市警察局刑案偵查卷98年9
      月12日臺中市警察局婦幼警察隊調查筆錄），嗣於檢察官
      偵訊時則稱：「93年8月26日甲女（即被告）車子被吊銷
      後重新領牌，由我幫他支付保險費等費用，那時就開始成
      為男女朋友。」、「成為男女朋友前，甲女已有跟我借款
      ，所以是借款。在成為男女朋友後，如果甲女有金錢需求
      ，就是送給他，不算是借款。」（見臺灣臺中地方法院98
      年度偵字第24652號卷98年11月4日偵訊筆錄），均不見原
      告有何免除被告債務清償責任之意思表示，被告復未提出
      其他證據以資證明原告確曾有免除其債務之事實，則被告
      抗辯原告已免除其債務清償責任，即非可採。
  四、再按遲延之債務，以支付金錢為標的者，債權人得請求依
      法定利率計算之遲延利息。但約定利率較高者，仍從其約
      定利率。應付利息之債務，其利率未經約定，亦無法律可
      據者，週年利率為百分之五。民法第233條第1項、第203
      條分別定有明文。又消費借貸之借用人應於約定期限內，
      返還與借用物種類、品質、數量相同之物，未定返還期限
      者，借用人得隨時返還，貸與人亦得定一個月以上之相當
      期限，催告返還，復為同法第478條所明定。本件兩造間
      系爭債務並未約定清償期限，為兩造所不爭執，原告就其
      主張借款後兩造曾於95年間約定應於95年12月清償乙節，
      雖未能舉證以實其說，然原告嗣於98年7月17日即以大肚
      郵局第139號存證信函對被告為請求清償之催告（見本院
      卷第110頁），被告則於98年7月23日以台中大全街郵局第
      661號存證信函函覆原告（見本院卷第68頁），顯見原告
      請求清償之存證信函於98年7月23日前即已到達被告，雖
      原告於存證信函中催告被告清償之期限未達一個月，然仍
      生催告之效力，僅於存證信函到達後一個月方生清償期屆
      至之效果爾，是系爭債務之清償期至遲應於98年8月22日
      即已屆期，被告自98年8月23日起即應負遲延責任。從而
      ，原告依消費借貸之法律關係，訴請被告給付13萬元，及
      自98年8月31日起至清償日止按年利率5%計算之利息，為
      有理由，應予准許。至原告逾上開範圍之請求，為無理由
      ，應予駁回。
  五、本判決所命給付之金額未逾50萬元，依民事訴訟法第389
      條第1項第5款之規定，應依職權宣告假執行。被告陳明願
      供擔保聲請免為假執行之宣告，就原告勝訴部分核無不合
      ，爰酌定相當之擔保金額准許之。
  六、本件判決之結果已臻明確，兩造其餘攻擊防禦方法，經審
      酌均於判決結果不生影響，爰不一一贅述，附此敘明。
伍、訴訟費用負擔之依據：民事訴訟法第79條。
中    華    民    國    99    年    12    月    27    日
                  民事第二庭    法  官  呂麗玉    
正本係照原本作成。                                      
如對本判決上訴，須於判決送達後20日內向本院提出上訴狀。如
委任律師提起上訴者，應一併繳納上訴審裁判費。
中    華    民    國    99    年    12    月    27    日
                                書記官  趙振燕

司法院資訊處製作；財團法人民間司法改革基金會備份。
